臺灣高雄地方法院民事判決　　　　　　　　　　　　　九十年度訴字第一三六一號
　　原　　　告　行政院農業委員會林務局屏東林區管理處
　　法定代理人　莊樹林
　　　　　　　　丙○○
　　被　　　告　甲○○
右當事人間交還土地事件，本院判決如左：
    主    文
被告應將坐落高雄縣美濃鎮旗山事業區第四十八林班地內如附圖斜線部分所示面積貳
萬陸仟零玖拾壹平方公尺土地交還原告。
訴訟費用由被告負擔。
本判決第一項於原告以新臺幣捌拾萬元供擔保後得假執行；但被告如於假執行程序實
施前，以新臺幣貳佰參拾伍萬元為原告預供擔保，得免為假執行。
    事    實
甲、原告方面：
一、聲明：求為判決如主文第一項所示，並為以供擔保為條件之假執行宣告。
二、陳述：
（一）原告原係「台灣省政府農林廳林務局屏東林區管理處」，經精省後因林務局及
      其所屬機關改制，自民國八十八年七月一日起移撥行政院農業委員會，由新設
      之「行政院農業委員會林務局屏東林區管理處」接管，為坐落高雄縣美濃鎮旗
      山事業區第四十八林班地之管理機關。
（二）原告之法定代理人即原「行政院農業委員會林務局屏東林區管理處」處長乙○
      ○業經調職，自九十一年六月十八日起由莊樹林接任，依民事訴訟法第一百七
      十五條之規定聲明承受訴訟。
（三）原告將高雄縣美濃鎮旗山事業區第四十八林班地（以下簡稱系爭林班地）內如
      卷附租地造林境界標識位置地域圖第七十四號所示面積一‧三公頃之土地出租
      予被告，供其造林之用，租地期間自八十年九月十六日起至八十九年九月十五
      日止。詎被告於上開租賃期間內，擅自超出承租範圍墾殖農作物，並占用周圍
      之國有林地約一‧五一公頃，因其違反兩造簽訂之台灣省國有森林用地出租造
      林契約書（以下簡稱出租造林契約書）第十二條、台灣省國有林事業區出租造
      林地管理辦法（以下簡稱出租造林地管理辦法）第三條第一項第六款之規定，
      經原告於八十九年一月二十一日發函通知被告終止租約後，被告迄今仍未交還
      系爭林班地內如附圖斜線部分所示無權占用土地，爰依民法第七百六十七條規
      定，提起本訴。退步言之，如認原告於租約期間內提前終止租約為無理由，惟
      本件租約期間已於八十九年九月十五日屆滿，被告未獲准續租，原告仍得上開
      規定提起本訴。
三、對被告抗辯所為陳述：
（一）被告超出承租範圍墾殖農作物，經原告於八十八年間提出告訴後，被告仍繼續
      濫墾國有林地，自屬違反租地造林契約第十二條、出租造林地管理辦法第三條
      第一項第六款之規定。
（二）被告雖曾立具切結書表示願將超租範圍之土地返還原告，但迄今尚未返還，仍
      由被告占有中。
（三）本件係屬定期租賃，原告應受民法第四百五十條第一項規定之保護，且兩造簽
      訂之出租造林契約書第十條約定：「契約期滿林木採伐後，承租人如需繼續租
      用，應依台灣省國有林事業區出租造林地管理辦法第九條規定，於租約期滿前
      三個月聲請林區管理處續租，逾期視為放棄，期滿由林區管理處收回林地，承
      租人不得異議」，是以，契約期滿，承租人如需繼續租用，應於租約期滿前三
      個月聲請續租，而兩造所簽訂之上開租約於八十九年九月十五日屆滿，且被告
      又未於租約期滿前三個月向原告聲請續租獲准，是兩造所訂租約已於八十九年
      九月十五日因租約期滿而終止，縱使承租人蒙受不利益，惟原告之目的係在回
      復所有物，被告之不利益係原告行使權利之當然結果，並與一般社會通念不相
      違背，顯無民法第一百四十八條權利濫用及違背誠信原則可言。
（四）兩造就系爭土地之租賃關係為定期契約，原告並無一定續租予被告之義務，否
      則在定期租賃，只要承租人有續租之必要，出租人即有同意之義務，出租人永
      久收不回土地，定期變成無期限，幾與喪失所有權無異，顯失租賃之意義，是
      原告不予續租系爭土地，自非無據。
四、證據：提出擴墾面積位置圖、租地造林境界標識位置地域圖、出租造林契約書暨
    切結書、八十九年一月十七日八十八林政字第八八○○三二二八○號函、八十九
    年一月二十一日八九屏政字第四一六五號終止租約函暨掛號郵件回執及台灣省國
    有林事業區出租造林地管理辦法均影本各一件，並聲請履勘現場，及調閱高雄地
    方法院檢察署八十八年度偵字第二三七三五號起訴書。
乙、被告方面：
一、聲明：
（一）求為判決駁回原告之訴。
（二）如受不利益判決，願供擔保請准宣告免為假執行。
二、陳述：
（一）被告並未擅自超出承租範圍墾殖農作物，亦未有違反出租造林地管理辦法第三
      條第一項第六款規定情事；又被告係在不知情之情況下超出界線種植，因被告
      係向訴外人即原承租人陳秋霖買受租賃權，陳秋霖僅到場稱：「這塊地給你種
      」，被告並不知界線在哪裏。
（二）按出租造林地管理辦法第九條規定：「造林地租期屆滿，造林木依法採伐後，
      有左列情事者，林務局得准予原租地造林人申請續租：一、無收回自營造林或
      政策需要者。二、造林成績優良，無違反契約或有關法令者」，今被告未違反
      契約或有關法令，原告又非因收回自營造林或政策需要者，則原告不准被告續
      租已有未合。且被告於接獲原告終止契約之通知後，於八十九年一月二十二日
      至同年八月間，多次向原告所屬旗山工作站表示欲辦理續租，又數次求見原告
      之法定代理人表示要續租，均未獲答應，復於八十九年十月三日向旗山工作站
      上書陳情，仍未獲准予續租，被告乃再度透過立委梁牧養服務處於八十九年十
      一月十五日向原告之旗山工作站陳情，原告表示起碼要將超出承租範圍之部分
      先行返還再說，被告於是在八十九年十二月五日向原告切結：「承租旗山區第
      四十八林班有關擴占面積一‧五一公頃同意繳還貴處管理，如再有發生占用情
      事，願受貴處嚴厲處分，恐空口無憑，特立此結」等語，被告既已應原告要求
      要將超租範圍返還，復於租期屆滿前三個月內向原告表示要續租，符合兩造租
      約第十條之約定，則原告不准被告續租，並訴請返還土地，有違誠信原則。
（三）原告並未進一步指示被告要如何返還土地，致被告迄今無法予以返還土地，惟
      實際上被告已就部分土地主動放棄占有，未再耕種。
三、證據：提出本院八十九年度訴字第一三一二號刑事判決、原告八十九年十一月二
    十三日八十九屏政字第○一五○八五號函、原告旗山工作站八十九年十一月三十
    日八十九旗業字第五一六八號函、被告八十九年十二月五日切結書及台灣省國有
    林事業區出租造林地管理辦法均影本各一件。
丙：本院依職權函請高雄縣美濃地政事務所會同測量系爭林班地內被告占用部分，製
    有勘驗筆錄及複丈成果圖附卷。
理    由
甲、程序方面：
一、「台灣省政府農林廳林務局屏東林區管理處」因臺灣省政府組織進行調整，自八
    十八年七月一日起改隸行政院農業委員會，更名為「行政院農業委員會林務局屏
    東林區管理處」，然其權利主體同一性並未變更。又按法定代理人之代理權消滅
    者，訴訟程序在有法定代理人承受其訴訟以前當然停止，承受訴訟之聲明有無理
    由，法院應依職權調查之，民事訴訟法第一百六十八條及第一百七十七條定有明
    文。本件原告法定代理人於訴訟進行中由乙○○變更為莊樹林，並經莊樹林於九
    十一年七月十五日提出書狀聲明承受訴訟，且提出行政院農業委員會林務局九十
    一年六月十九日九一林人字第○九一一六一一四四八號行政院農業委員會林務局
    遷調通知書在卷足稽，則上開屏東林區管理處聲明由莊樹林承受乙○○之訴訟，
    核無不合，應予准許。
二、再按國有財產撥給各地國家機關使用，名義上雖仍為國有，實際上即為使用機關
    行使所有人之權利，該使用機關應得起訴行使所有人之權利（最高法院五十一年
    台上字第二六八○號判例參照）。又行政院農業委員會林務局各林區管理處暫行
    組織規程第二條規定：「行政院農業委員會林務局設羅東、新竹、東勢、南投、
    嘉義、屏東、台東、花蓮林區管理處，掌理下列事項：一、林地管理、森林保護
    、林業推廣等事項... 」。茲系爭林班地為國有林地，依憲法第一百零八條規定
    ，其經營管理由中央執行之，原告為行政院農委會林務局所屬機關，現經營管理
    系爭林班地，依上述說明，原告就關於系爭林班地之事項涉訟時，自有當事人能
    力，合先敘明。
乙、實體方面：
一、原告主張：原告前將系爭林班地內如卷附租地造林境界標識位置地域圖第七十四
    號所示面積一‧三公頃土地出租予被告，供其造林之用，租地期間自八十年九月
    十六日起至八十九年九月十五日止。詎被告於上開租賃期間內，擅自超出承租範
    圍墾殖農作物，並占用周圍之國有林地約一‧五一公頃，經原告於八十九年一月
    二十一日發函通知被告終止租約後，被告迄今仍未交還系爭林班地內如附圖斜線
    部分所示無權占用土地，爰依民法第七百六十七條規定，提起本訴。退步言之，
    如認原告於租約期間內提前終止租約為無理由，惟本件租約期間已於八十九年九
    月十五日屆滿，被告未獲准續租，原告仍得依上開規定提起本訴。
二、被告則以：被告並未擅自超出承租範圍墾殖農作物，亦未違反出租造林地管理辦
    法第三條第一項第六款規定，原告又非因收回自營造林或政策需要，依出租造林
    地管理辦法第九條規定，原告不准被告續租已有未合，且原告依兩造簽訂之出租
    造林契約書第十條約定通知被告終止契約後，被告即向原告表示異議而要求續租
    ，嗣未獲答應，被告再度透過立委梁牧養服務處於八十九年十一月十五日向原告
    之旗山工作站陳情，原告表示起碼要將超出承租範圍之部分先行返還再說，被告
    遂於八十九年十二月五日向原告立下切結書，表明要將超出承租範圍部分返還，
    則原告仍不准被告續租，並訴請返還土地，有違誠信原則等語，資為抗辯。
三、得心證之理由：
    本件所應審究者，在於：（一）兩造間之租約是否經合法終止？（二）原告不與
    被告另訂租約是否合法？
（一）兩造間之租約是否經合法終止？
  １．按租地造林人，有列各款情事之一者，林務局得終止租約... 六、濫墾... 八
      、其他違反本辦法之規定或契約者，台灣國有林事業區出租造林地管理辦法第
      三條第一項第六款、第八款定有明文。又兩造所訂出租造林契約書第十二條前
      段約定：承租人完全同意依照台灣省國有林事業區出租造林地管理辦法及台灣
      省國有林事業區濫墾地清理計劃暨林務局有關法令辦理。
  ２．原告主張其將系爭林班地內如卷附租地造林境界標識位置地域圖第七十四號所
      示面積一‧三公頃土地出租予被告，供其造林之用，詎被告於租賃期間內，擅
      自超出承租範圍墾殖農作物，占用周圍之國有林地約一‧五一公頃等情，業據
      提出擴墾面積位置圖、租地造林境界標識位置地域圖及出租造林契約書暨切結
      書各一件為證，並經本院會同高雄縣美濃地政事務所現場履勘測量結果，被告
      占用、耕作之面積，達於二．六０九一公頃（即二萬六千零九十一平方公尺）
      ，此有勘驗筆錄暨複丈成果圖各一件在卷可按，顯已超過原面積一．三公頃之
      承租範圍。被告辯稱其並未擅自超出承租範圍墾殖云云，顯與上述勘驗暨測量
      結果不符，要無可採。綜上，原告主張之事實，堪信為真。
  ３．承前，被告未得原告同意，擅在系爭國有林班地內超出原承租範圍墾殖，自係
      濫墾，且係違反契約，核與上述管理辦法第三條第一項第六款、第八款規定之
      要件相符，則原告於八十九年一月十七日以八十八林政字第八八○○三二二八
      ○號函為終止租約之意思表示，於法並無不合。而被告係於同年一月二十一日
      收受上開函文，此有掛號郵件回執一件在卷可按。準此，兩造之租賃關係，自
      八十九年一月二十二日起即行消滅。至被告辯稱：其係在不知情之情況下越界
      墾植，其承受訴外人陳秋霖之租賃權，不明承租土地之界線何在云云。惟被告
      承租之土地範圍僅一．三公頃，業如前述，乃其擴墾之範圍有一．三０九一公
      頃之多（即2.6091-1.3=1.3091），與其原承租面積幾相等同，並非微小，徵
      諸常情，要謂其不知有超出原承租範圍情事，實難置信。況原告早於八十八年
      間即對被告提起竊佔罪等刑事告訴，被告於該案偵、審中均坦承有超出原承租
      範圍墾殖之情，此有本院八十九年度訴字第一三一二號判決可稽，雖本院刑事
      庭因認定被告無為自己不法利益之意圖，而判決被告無罪，惟被告自受告訴時
      起，即知有超出原承租範圍墾殖，卻延宕日久，而未返還該部分林班地，益見
      其係在有認知之情況下越界墾植，係屬濫墾，且其履行租約，亦有重大過失。
      是其前揭所辯，無從據為有利於其之判斷，附此敘明。
（二）原告不與被告另訂租約是否合法？
  １．按所謂續租，係指前租賃期限屆滿後，出租人、承租人以同一租賃標的、租賃
      條件接續訂立租約。承前，兩造之租賃期限原於八十九年九月十五日始行屆滿
      ，惟兩造之租賃關已於八十九年一月二十一日終止，於翌日起消滅。是以，兩
      造爾後縱以相同之租賃標的、租賃條件訂立租約，係屬另訂新約，並非續租，
      從而，上開租約第十條關於續租應於「租約屆滿前三個月聲請」之約定，及兩
      造關於該約定之攻擊防禦，即與本件之判斷無涉，爰不予論敘，在此敘明。
  ２．次按，造林地租期屆滿，造林木依法砍伐後，有左列情事者，林務局得准予原
　　　租地造林人申請續租：一、無收回自營造林或政策需要者。二、造林成績優良
　　　，無違反契約或有關法令者，此為出租造林地管理辦法第九條所明定。被告陳
　　　稱：其未擅自超界墾植農作物，無違反上開辦法第三條第一項第六款濫墾之規
　　　定，原告又非收回自營造林或政策需要，則原告不准被告續租，已有未合云云
      。然以，被告超界墾植農作物，違反兩造租約，原告依此為由終止租約，係屬
      合法，已據認定如前。而兩造租約既經終止，原租期即無從屆滿，無續租之可
      言，亦如前述。是以，被告之履約情形與上述管理辦法第九條規定之要件有間
      ，原告不另與被告訂立租約，於法並無不合。
　３．末按，行使權利，履行義務，應依誠實及信用方法，民法第一百四十八條第二
　　　項定有明文。被告又稱：八十九年十月三日被告曾向原告所屬旗山工作站陳情
　　　，未獲准續（訂）約，嗣於同年十一月十五日再透過立法委員梁牧養服務處向
　　　原告陳情，原告於同年十一月二十三日函覆稱起碼要將超租範圍部分先行返還
　　　再說，被告乃於同年十二月五日書立切結書，表示同意返還，詎原告仍未允予
　　　續（訂）租，有違誠信云云。惟查，原告八十九年十一月二十三日八十九年屏
　　　政字第０一五０八五號函覆立委梁牧養之內容係：「... 陳君（即被告）占用
　　　非租地之國有林班地面積一公頃五一，應歸還本處，收歸國有迄今仍未見陳君
　　　有誠意歸還本處，本處函請旗山工作站函陳君再限於八十九年十二月十五日前
　　　歸還本處收為國有，倘若逾期再佔用該國有林班地，其佔用行為與事實是違法
　　　，仍應依法究辦，又續（訂）租乙節，仍俟陳君歸還該一公頃五一之非租地之
　　　國有林班地，再據之辦理陳報... 」，揆其文意，係要求被告返還超逾出租範
　　　圍之林班地後，就另訂租約情事再予研議，並無允諾被告返還超逾出租範圍之
　　　林班地後，必與之另訂租約之意；且原告出租系爭林班地，不論係屬公法行為
　　　或私經濟行為，就續租與否，本於行政裁量、私法自治原則，均有另為決定是
　　　否續租之餘地，並非被告一經聲請續租，其即必需與被告續租。況所謂返還超
　　　逾出租範圍之林班地，係指現實返還，而被告迄未現實返還該等班地乙節，業
　　　敘如前，是自無僅憑其出具一紙表示「同意」返還之切結書，即謂其已返還超
　　　逾出租範圍之林班地。被告雖再稱：原告並未指示如何返還，且實際上被告已
　　　將部分土地主動放棄占有云云。然被告如欲現實返還土地，應主動通知原告配
　　　合受領，惟原告否認收受被告通知，被告又未能舉證以實其說，則原告自無未
　　　配合受領、未給予指示之可言；此外，被告所謂已主動放棄部分占用土地云云
　　　，原告亦予否認，被告復未能舉證以資證明，所辯均無足採。綜上，被告前揭
　　　所辯各節，均無可取，原告並無違反誠實信用方法之可言。
四、綜上所述，兩造租賃關係業經原告合法終止，自八十九年一月二十二日起消滅，
    而原告不與被告另訂租約，並無違背任何法令，亦無違背誠實信用方法之可言。
    從而，原告依民法第七百六十七條規定，請求被告返還無權占用如附圖所示之林
    班地，洵屬有據，應予准許。
五、兩造分別陳明願供擔保請准宣告假執行或免為假執行，核均無不合，爰分別酌定
    相當之擔保金額，准許之。
六、據上論結，本件原告之訴為有理由，依民事訴訟法第七十八條、第三百九十條第
    二項、第三百九十二條，判決如主文。
中　　　華　　　民　　　國　　九十一　　年　　九　　月　　二十六　　　　日
　　　                              臺灣高雄地方法院民事第二庭
~B法　　　官  甯　馨
右為正本係照原本作成。
如對本判決上訴，須於判決送達後二十日內向本院提出上訴狀。
中　　　華　　　民　　　國　　九十一　　年　　九　　月　　二十六　　　　日
~B法院書記官  林麗文
